臺灣高雄地方法院刑事判決　　　　　　　　　　　　　九十年度訴字第三一六號
　　公　訴　人　臺灣高雄地方法院檢察署檢察官
　　被　　　告　甲○○
右列被告因違反稅捐稽徵法等案件，經檢察官提起公訴（九十年度偵字第六七六九號
），本院判決如左：
    主  文
甲○○公司負責人為納稅義務人，以不正當方法，逃漏稅捐，處有期徒刑參月，如易
科罰金，以參佰元折算壹日；又行使偽造私文書，足以生損害於公眾及他人，處有期
徒刑參月，如易科罰金，以參佰元折算壹日。應執行有期徒刑伍月，如易科罰金，以
參佰元折算壹日。
    事  實
一、甲○○係設於高雄市○○區○○路九三五號十一樓「麗誠裝潢工程有限公司」（
    以下簡稱麗誠公司）負責人，乃係依法應納稅之義務人。其明知顏神福於民國八
    十七年間，並未在麗誠公司工作及支薪，竟於八十七年底起至八十八年初之間某
    日，在不詳地點盜用顏神福先前受僱於該公司時所同意並授權其使用之「顏神福
    」印章一枚，蓋用一次於該公司員工薪資表上，虛偽記載顏神福自八十七年一月
    起至同年十二月止，在該公司工作並支領薪資共新台幣（下同）十九萬五千元，
    且表示顏神福已收受該薪資之事實，而偽造該員工薪資表之私文書【兼屬業務上
    製作之文書】，足以生損害於顏神福；嗣甲○○復利用不知情之會計人員，於其
    業務上制作之各類所得扣繳暨免扣繳憑單（以下簡稱扣繳憑單）上，虛偽登載顏
    神福於上開期間在該公司薪資所得為十九萬五千元之事實，並由不知情之會計人
    員填寫薪資支出金額不實之各類所得結算申報書、營利事業所得稅結算申報書等
    業務上文書，併同前開薪資表、扣繳憑單，均持以於八十八年初某日，向財政部
    高雄市國稅局申報麗誠公司之八十七年度營利事業所得稅而加以行使，使之營運
    成本增加，營利所得減少，以此不正當方式逃漏營利事業所得稅四萬八千七百五
    十元，足以生損害於顏神福及稅捐稽徵機關對於稅捐稽徵之正確性。
二、案經顏神福向財政部高雄市國稅局提出檢舉後由該局函送臺灣高雄地方法院檢察
    署檢察官偵查起訴。
    理  由
一、訊據被告甲○○固供承有在右揭時地將告訴人顏神福於八十七年間在麗誠公司領
    得薪資十九萬五千元之情形填製薪資清冊並將相關資料交由會計人員製成扣繳憑
    單而持以申報公司八十七年度營利事業所得稅之事實，惟矢口否認有違反稅捐稽
    徵法、偽造文書等犯行，辯稱：因為當時工人太多了，我因為一時疏忽才會將顏
    神福的資料拿去申報，並不是故意逃漏稅捐的云云。經查：
（一）右揭事實業據告訴人顏神福於偵查中指訴綦詳，並有財政部高雄市國稅局之移
      送函，及前開函文所附送之檢舉書、扣繳憑單、麗誠公司八十七年度營利事業
      所得稅結算申報書、八十七年度營利事業所得稅結算申報核定通知書各一份在
      卷可憑，而財政部高雄市國稅局於前開函文中業已載明麗誠公司於八十七年度
      浮列顏神福薪資所得十九萬五千元案，逃漏之稅捐金額為四萬八千七百五十元
      之事實。
（二）次查，被告已自承：我是公司之實際負責人，平日是由我親自發薪水給工人等
      情（見本院九十一年六月二十五日審判筆錄），衡情被告身為公司實際負責人
      ，本應對於公司之營運情形及申報稅捐資料有全權管理及監督之責，且其係親
      自發薪，更應明確知悉各工人領薪之情形，是其辯稱：係因疏忽始將顏神福之
      資料據以申報云云，自不足採信。
（三）至被告偽造之前開薪資表雖未扣案，然被告已供承：該年度報稅時有提出薪資
      表，其上有蓋工人的印章，整年度的薪資總共蓋一個張即可，顏神福於八十五
      年間有在麗誠公司工作過，當時他有授權公司刻章，後來印章就一直留在公司
      ，之後就以該印章蓋用於本案薪資表上等語（見本院九十一年六月二十五日審
      判筆錄），而依一般社會常情，薪資表上本應由各該領得人蓋印以表示領得薪
      資之意思，從而應認被告之上開自白堪信為真實，亦即其確有盜用「顏神福」
      印章以偽造員工薪資表之犯行。
綜上所述，本案事證已臻明確，被告之犯行堪以認定。
二、按「員工薪資表」乃屬私文書並兼屬從事業務之人業務上製作之文書，而「扣繳
    憑單」（非屬商業會計法所稱之商業會計憑證，參照卷附之最高法院九十年度台
    上字第七四四四號判決理由）、「各類所得結算申報書」及「營利事業所得稅結
    算申報書」等，乃均屬公司負責人於申報營利事業所得稅時業務上應製作之文書
    ，被告為麗誠公司之負責人，係負有填製前開業務文書業務之人，其偽造或虛偽
    登載前述各該文書，自分別或同時足以生損害於顏神福及稅捐稽徵機關對於稅捐
    稽徵之正確性。故核被告行使偽造之員工薪資表（私文書兼屬業務不實文書）及
    上開業務不實文書，以詐術逃漏稅捐之犯行，係犯稅捐稽徵法第四十七條第一款
    、第四十一條之納稅義務人以詐術逃漏稅捐罪，與刑法第二百十六條、第二百十
    五條、第二百十條之行使偽造私文書與行使業務不實文書罪。其利用不知情之會
    計人員填製各項業務不實文書並持以申報行使之行為，均為間接正犯。被告盜用
    「顏神福」之印章持以蓋用於薪資表私文書上，當然產生該印章之印文，只成立
    盜用印章罪，惟其盜用印章之行為，係偽造工資表私文書之部分行為；另其偽造
    工資表私文書及填製不實之各類所得結算申報書、營利事業所得稅結算申報書等
    業務文書之低度行為，均應為其後行使之高度行為所吸收，均不另論罪。而其以
    一個申報稅捐行為，同時行使前述各該偽造私文書、業務不實文書，為想像競合
    犯，應從一重之行使偽造私文書罪處斷。再按，公司為法人，公司負責人為自然
    人，二者在法律上並非同一人格主體，公司負責人為公司之代表，其為公司所為
    行為，應由公司負責。故公司負責人為公司以詐術或不正當方法逃漏稅捐，因納
    稅義務人為公司，其所觸犯稅捐稽徵法第四十一條罪之犯罪或受罰主體，仍為公
    司，而非公司負責人，僅因公司於事實上無從擔負自由刑之責任，基於刑事政策
    上之考量，同法第四十七條第一款將納稅義務人之公司應處徒刑之規定轉嫁於公
    司負責人，是公司負責人依該條款而適用徒刑之處罰，乃屬代罰之性質，並非因
    其本身之犯罪而負行為責任。而刑法上所謂牽連犯，必須同一人犯一罪而其方法
    或結果行為另犯他罪名，始克相當，亦即必須同一犯罪主體之二個以上犯罪行為
    間，具有目的與方法、或目的與結果之關係，始得從一重處罰。公司負責人為納
    稅義務人之公司以詐術或不正當方法逃漏稅捐，既非稅捐稽徵法第四十一條之犯
    罪或受罰主體，僅依同法第四十七條第一款之規定，代替公司受徒刑之處罰，自
    與其本身為犯罪主體所犯其他罪名（如刑法上之行使業務不實文書罪）間，不具
    牽連犯關係【以上參照最高法院八十九年度台非字第六五號判決】。是以被告所
    犯行使偽造私文書罪，與違反稅捐稽徵法第四十七條第一款、第四十一條之納稅
    義務人以詐術逃漏稅捐罪之間，乃犯意個別、行為互異，所犯罪名亦不相同，復
    核諸前開裁判意旨，即應予分論併罰，公訴人請求依牽連犯關係論處，容有未洽
    ，附此敘明。另公訴人雖未論及被告盜用「顏神福」印章以偽造薪資清冊後持以
    行使之行使偽造私文書犯行，然此部分犯行與業經起訴之行使業務不實文書犯行
    有想像競合犯之裁判上一罪關係，已如前述，應為起訴效力所及，本院自得併予
    審究，附此敘明。審酌被告之右揭犯行，非但損及顏神福，亦影響國家課徵稅捐
    之正確性，具有惡性至明，然念其前無犯罪前科，有台灣高雄地方法院檢察署刑
    案資料查註紀錄表、本院被告院內索引卡紀錄表及台灣高等法院被告全國前案紀
    錄表各一紙在卷可憑，素行尚佳，及其犯罪動機、目的、手段，所生危害、逃漏
    稅捐之金額，而犯罪後未坦承犯行等一切情狀，分別量處如主文所示之刑。又於
    被告行為後，刑法第四十一條業於九十年一月十日修正公布施行，並於同年月十
    二日生效，將修正前之刑法第四十一條規定與修正後同法第四十一條第一項之規
    定相互比較後，修正後之刑法第四十一條第一項就得宣告易科罰金之範圍較修正
    前之舊法為廣，是依刑法第二條第一項前段規定，自應適用裁判時較有利於被告
    之法律即修正後之刑法第四十一條第一項規定，分別諭知易科罰金之折算標準，
    再合併定其應執行之刑，並諭知易科罰金之折算標準。
三、臺灣高雄地方法院檢察署九十一年度偵字第八六０號違反稅捐稽徵法案件之移送
    併辦意旨，係以：被告甲○○於八十三年度起至八十五年度之間，復連續虛偽申
    報被害人林文斌在麗誠公司領薪之金額共三次，以詐術逃漏稅捐，因認被告亦涉
    有逃漏稅捐之違反稅捐稽徵法等犯行，而與本案有連續犯之裁判上一罪關係云云
    。經查，訊據被告固坦承於申報公司前開年度之營利事業所得稅時，有記載被害
    人林文斌領得薪資之事實，然亦辯稱係因疏忽為之，又其供承：林文斌有在公司
    工作，但不知道他做多久，可能有疏忽多報，但這個部分與顏神福的部分無關等
    語明確（見本院九十一年六月二十五日審判筆錄），參以被告此部分犯行與本案
    犯行之時間已相隔約二年，是以自難認被告所涉併辦部分之犯行與本案犯行具有
    概括之犯意，準此，被告之前開併辦部分犯罪事實與本案犯行不具連續犯或其他
    裁判上一罪之關係，本院自無從併予審理，應退回由檢察官另行偵辦，附此敘明
    。
據上論斷，應依刑事訴訟法第二百九十九條第一項前段，稅捐稽徵法第四十七條第一
款、第四十一條，刑法第十一條，第二條第一項前段，第二百十六條，第二百十五條
，第二百十條，第五十五條，第四十一條第一項，第五十一條第五款，罰金罰鍰提高
標準條例第一條前段、第二條，判決如主文。
中      華      民      國      九十一      年      七    月    十一    日
                                  臺灣高雄地方法院刑事第六庭
                                      法  官  周玉群
右正本證明與原本無異。
如不服本判決，應於判決送達後十日內，向本院提出上訴狀。
                                      書記官  陳瓊芳
中      華      民      國      九十一      年      七    月    十一    日
附錄本案論罪科刑法條：
稅捐稽徵法第四十一條【民國86年10月29日修正】：
  納稅義務人以詐術或其他不正當方法逃漏稅捐者，處五年以下有期徒刑、拘役或科
  或併科新台幣六萬元以下罰金。
稅捐稽徵法第四十七條第一款(法人或非法人團體負責人之刑責)
  本法關於納稅義務人、扣繳義務人及代徵人應處徒刑之規定，於左列之人適用之：
    一  公司法規定之公司負責人。
中華民國刑法第二百十六條（行使偽造變造或登載不實之文書罪）：
  行使第二百十條至第二百十五條之文書者，依偽造、變造文書或登載不實事項或使
  登載不實事項之規定處斷。
中華民國刑法第二百十條（偽造變造私文書罪）：
  偽造、變造私文書，足以生損害於公眾或他人者，處五年以下有期徒刑。
中華民國刑法第二百十五條：
  從事業務之人，明知為不實之事項，而登載於其業務上作成之文書，足以生損害於
  公眾或他人者，處三年以下有期徒刑、拘役或五百元以下罰金。
